【裁判字號】    89,簡上,141
【裁判日期】    891226
【裁判案由】    確認抵押權不存在
【裁判全文】
臺灣臺南地方法院民事判決  八十九年度簡上字一四一號
    上  訴  人  乙○○
    訴訟代理人  甲○○
    被上訴人    己○○
                丁○○
                丙○○
  兼右三人共同
    訴訟代理人  戊○○  住同右.
右當事人間請求確認抵押權不存在事件，上訴人對於中華民國八十九年五月二十三日
臺灣臺南地方法院新市簡易庭八十九年度新簡字第一七四號第一審判決提起上訴，本
院判決如左：
      主      文
上訴駁回。
第二審訴訟費用由上訴人負擔。
    事  實
甲、上訴人方面：
一、聲明：求為判決：
  （一）原判決廢棄。
  （二）駁回被上訴人在第一審簡易之訴。
二、陳述：除與原判決記載相同者，茲引用之外，補稱：
  （一）本件上訴人十餘年間向被上訴人無數次催索其被繼承人積欠之款項，被上訴
        人均置之不理，其早在民國八十三年一月十五日，即已辦妥分割繼承，當時
        即可返還欠款，仍不為之，現因可具領百萬元補償費，始於八十九年心不甘
        情不願地償還十五萬零五百元，而當年之物價與今日物價不可同日而語，當
        年當地，被上訴人積欠之數額即可購買五厘以上之土地。
  （二）被上訴人之父向上訴人借錢，上訴人無不有求必應，被上訴人可說是上訴人
        撫養長大，詎料，被上訴人不僅不知飲水思源，竟恩將仇報，挾其民意代表
        之社會背景，於八十九年三月間寄還欠款十五萬五百元後，又於八十九年四
        月前來上訴人寒舍，舉臂若鞭，掄拳若石，辱罵上訴人全家，詞連祖宗，恐
        嚇脅迫要剿殺上訴人全家，使上訴人心生畏懼，又將被上訴人返還之欠款，
        又悉數返還，此係屬情事變更，故請求回復原狀，回復系爭土地抵押權之設
        定。
  （三）被上訴人之提存非依債之本旨為之，不生清償提存之效力。
三、證據：除援用第一審所提證據外，補提土地登記簿謄本一份、存證信函二份為證
    。
乙、被上訴人方面：
一、聲明：求為判決：駁回上訴。
二、陳述：除與原判決記載相同者，茲引用之外，補稱：
  （一）被上訴人為訴外人謝大竹之法定繼承人，謝大竹生前於六十八年一月六日曾
        向上訴人借款新台幣（下同）十二萬元，並以其所有坐落台南縣安南鄉○○
        段九二四之二０地號、地目田、面積０．一一二四公頃土地為擔保，設定權
        利價值十二萬元之抵押權予被告，辦妥抵押權設定登記在案，即台南縣新化
        地政事務所於六十八年一月十三日收件，設定文號為化字第六四三號之抵押
        權，嗣謝大竹於八十二年九月十一日死亡，被上訴人概括承受謝大竹財產上
        一切權利義務，依法繼承分割前揭土地之所有權，並於八十九年三月一日以
        台南永康六甲頂郵局十一支局四三號存證信函，檢附金額十五萬零五百元、
        受款人為上訴人之郵政匯票一張，寄交上訴人收受具領，自此系爭抵押權擔
        保之債權已清償完畢，爰請求上訴人塗銷系爭抵押權。
  （二）被上訴人戊○○於八十九年八月三日收到上訴人所寄之永康六甲頂郵局第一
        四六號存證信函乙份，指稱被上訴人對其恐嚇新台幣十五萬零五百元及辱罵
        等情事，均係上訴人捏造攀誣之詞，與事實不符。
  （三）被上訴人於八十九年八月七日以永康大橋四二支郵局第四五八號之存證信函
        ，將上訴人以被上訴人等人名義另購買之郵局票函寄歸還，但上訴人拒收
        ，被上訴人乃將清償上訴人之十五萬元依法提存。
三、證據：援用第一審所提證據，並提出雙掛號信封、存證信函、郵政匯票、提存書
    各一份為證。
丙、本院依職權調閱本院新市簡易庭八十八年新簡字第六九三號卷，向台南郵局調閱
    受款人為乙○○之第00000000000號郵政匯票影本。
      理      由
一、本件被上訴人起訴主張：被上訴人之被繼承人即訴外人謝大竹之法定繼承人，於
    六十八年一月六日曾向上訴人借款十二萬元，並以其所有坐落台南縣安南鄉○○
    段九二四之二０地號、地目田、面積０．一一二四公頃土地為擔保，設定權利價
    值十二萬元之抵押權予被上訴人，至今債權額本金及利息共計十五萬元。被上訴
    人於八十九年三月一日已寄還十五萬零五百元之郵政匯票一張予上訴人，經其收
    受具領，則系爭抵押權擔保之債權已清償完畢，因本於所有人之物上請求權之法
    律關係，請求上訴人塗銷系爭抵押權等語。上訴人則以：被上訴人雖於八十九年
    三月間寄還欠款十五萬零五百元，惟旋於同年四月恐嚇上訴人，上訴人心生畏懼
    ，又將款項悉數返還，被上訴人之提存，非依債之本旨為之，不生提存之效力等
    語，置為抗辯。
二、本件被上訴人主張：被上訴人之被繼承人即訴外人謝大竹之法定繼承人，於六十
    八年一月六日曾向上訴人借款十二萬元，並以其所有坐落台南縣安南鄉○○段九
    二四之二０地號、地目田、面積０．一一二四公頃土地為擔保，設定權利價值十
    二萬元之抵押權予被上訴人，至今債權額本金及利息共計十五萬元，被上訴人已
    於八十九年三月一日寄發票號第00000000000號，金額十五萬五百元
    ，受款人為乙○○（即上訴人）之郵政匯票以清償右開款項，經上訴人兌領之事
    實，業據其提出與所述相符之存證信函、郵政匯票及其回執各一份附卷足憑，亦
    為上訴人所不否認，復經台南郵局函覆右開匯票業於八十九年三月八日兌訖，且
    經本院調閱本院新市簡易庭八十九年新簡字第一七四號卷查明屬實，堪信為真實
    。
三、按抵押權從屬於債權而存在，如主權利之債權已因清償而消滅，從權利之抵押權
    自失所附麗，隨之消滅。本件系爭抵押權所擔保之債權既已因清償而消滅，該抵
    押權亦失其存在目的而消滅，上訴人自應塗銷爭抵押權之設定登記。上訴人雖辯
    稱：被上訴人於八十九年三月寄匯票還款後，復於同年四月恐嚇之，故又將該款
    項悉數寄還云云，雖據其提出存證信函及郵政匯票為憑，被上訴人雖不否認曾收
    受上訴人寄發之存證信函及匯票，惟堅決否認有何恐嚇行為，表示於被上訴人拒
    收後又已依法提存十五萬元於本院提存所以代清償，並提出存證信函、郵政匯票
    及提存書等影本為證。經查，上訴人右開抗辯既經被上訴人所否認，而上訴人亦
    無法提出任何證據以資證明被上訴人確有恐嚇之情事，則是否果有上訴人所述恐
    嚇情事，尚有可疑，況縱有其事，亦屬上訴人得依其他法律關係，向被上訴人另
    行主張權利之問題，並不影響被上訴人已清償其繼承自謝大竹積欠上訴人之債務
    十五萬元之事實，亦與民事訴訟法第三百九十七條第一項規定之情事變更原則係
    謂法律行為成立後，因不可歸責於當事人之事由，致情事變更非當時所得預料，
    而依其原有效果顯失公平之情形有間，法院無由據此依職權變更原有判決。綜上
    所述，本件被上訴人主張為可採，上訴人所辯均為無可取。從而，上訴人依據所
    有人物上請求權之法律關係提起本訴，請求判決確認上訴人就被上訴人所有坐落
    台南縣安定鄉○○段九二四之二０地號、地目田、面積一一二四平方公尺土地上
    ，以被繼承人謝大竹為抵押人及債務人，於六十八年一月十七日登記，設定權利
    範圍所有權全部，權利價值為十二萬元，存續期間自六十八年一月六日起至七十
    三年十二月六日止之抵押權不存在，並請求上訴人應將前項抵押權登記塗銷之判
    決，為有理由，應予准許。是則原審判決系爭抵押權不存在，及上訴人應將該抵
    押權登記塗銷，於法並無不當，上訴意旨指摘原判決不當，求予廢棄改判，為無
    理由，應予駁回其上訴。
四、據上論結，本件上訴為無理由，依民事訴訟法第四百三十六條之一第三項、第四
    百四十九條第一項、第七十八條，判決如主文。
中      華      民      國    八十九    年     十二     月    二十六    日
                                臺灣臺南地方法院民事第二庭
~B審判長法  官  蔡美美
~B      法  官  王國忠
~B      法  官  莊玉熙
右正本證明與原本無異
如對本判決上訴，須於判決送達後二十日內向本院提出上訴狀，同時表明上訴理由；如已於本判決宣示後
送達前提起上訴者，應於判決送達後十日內補具上訴理由（均須按他造當事人之人數附繕本）。
中      華      民      國    八十九    年     十二     月    二十六    日
~B      法院書記官  許美惠


司法院資訊處製作；財團法人民間司法改革基金會備份。
